【裁判字號】    99,訴,157
【裁判日期】    990622
【裁判案由】    債務人異議之訴
【裁判全文】
臺灣士林地方法院民事判決               99年度訴字第157號
原      告  乙○○
訴訟代理人  吳紹貴律師
            蘇志淵律師
上  一  人
複  代理人  林芳如律師
被      告  國泰世華商業銀行股份有限公司
法定代理人  甲○○
訴訟代理人  丙○○
上列當事人間債務人異議之訴事件，本院於民國99年5 月28日言
詞辯論終結，判決如下：
    主  文
原告之訴駁回。
訴訟費用新臺幣壹萬壹仟陸佰元由原告負擔。
    事  實  及  理  由
一、原告起訴主張：被告係執臺灣臺北地方法院89年度執字第22
    043 號權憑證（下稱為系爭債權憑證），主張對原告有如附
    表所示之債權，而聲請由本院98年度司執字第56651 號清償
    債務強制執行事件（下稱為系爭執行事件）對原告之財產為
    強制執行。然被告所執系爭債權憑證所載應由原告、訴外人
    馮芷玲、林基興、陳俊諭連帶清償之新臺幣（下同）300 萬
    元債權本息及違約金（下稱為系爭債權），原告業已於民國
    89 年9月8 日以出售坐落臺北市○○區○○段一小段3390建
    號即門牌號碼臺北市○○街39巷11號3 樓建物（下稱為系爭
    不動產）所得價金中之105 萬元清償予被告。嗣被告復執系
    爭債權憑證於本院90年度執字第12106 號執行事件聲明參與
    分配，並獲分配金額202 萬6094元。則被告於系爭債權憑證
    之債權已全數獲得清償，被告自不得再向原告為任何請求。
    再者，縱認被告於上開執行事件中列入分配者，尚包括其他
    債權，然亦應以各該債權金額比例分配受償。且被告主張如
    附表所示債權中之自以系爭執行事件聲請強制執行之日回溯
    5 年前之利息及違約金債權亦已罹於時效而不得請求。爰依
    強制執行法第14條第1 項之規定提起債務人異議之訴等語；
    並聲明：（一）系爭執行事件對原告所為強制執行程序部分
    應予撤銷。（二）確認被告對原告如附表所示之債權不存在
    。
二、被告則以：緣原告為訴外人首崗實業有限公司（下稱為首崗
    公司）對被告所負債務之連帶保證人，應與訴外人首崗公司
    、陳俊諭、馮芷玲、林基興連帶清償系爭債權憑證所載之債
    務300 萬元，及自87年9 月4 日起至清償日止，按年息9.28
    ％計算之利息，暨自87年10月5 日起至清償日止，其逾期在
    6 個月以，按上開利率10％、逾期超過6 個月者，按上開利
    率20％計算之違約金，並賠償督促程序費用（以上即系爭債
    權）。被告雖同意原告於89年間將出售不動產所得價金中之
    105 萬元清償予被告後，塗銷被告於系爭不動產之抵押權設
    定登記，然原告所負連帶保證責任並未免除。又訴外人陳俊
    諭前於83年間向被告借得153 萬元（下稱為系爭153 萬元債
    權），並提供其所有臺北市○○路77巷11號之不動產為被告
    設定最高限額抵押權200 萬元。嗣陳俊諭未依約還款，被告
    遂於取得確定支付命令後，以本院90年度執字第12106 號事
    件拍賣抵押之不動產。然因陳俊諭亦為系爭債權之連帶保證
    人，被告遂執系爭債權憑證聲請參與分配，是被告於該執行
    事件中參與分配者計二筆債權，其中陳俊諭個人借款部分之
    債權本金、利息及違約金、費用已全部受償完畢，至於應由
    原告連帶清償之系爭債權，則僅受償18萬3588元，並用供抵
    充違約金5 萬8002元及部分利息12萬5586元。是以，被告依
    法仍得向原告請求如附表所示債權。又被告就系爭債權曾於
    90年、93年、94年間先後聲請強制執行以中斷時效，自無罹
    於消滅時效之情事。從而，原告訴請撤銷系爭執行事件對原
    告所為強制執行程序，並請求確認被告對原告如附表所示之
    債權不存在，均無理由等語，茲為抗辯；並聲明：原告之訴
    駁回。
三、經查，下列事項為兩造所不爭執（見本院99年5 月28日言詞
    辯論筆錄），並有系爭債權證憑、支付命令、建物登記謄本
    、抵押權塗銷同意書、承諾書、分配表等件（均影本）為證
    ，應與事實相符。
    1.被告於89年間就訴外人首崗公司與連帶保證人即原告、訴
      外人陳俊諭、馮芷玲、林基興對其所負之系爭債權，及訴
      外人首崗公司與連帶債務人即訴外人陳俊諭、馮芷玲、林
      基興對其所負之美金7 萬7139 .14元債務，執臺灣臺北地
      方法院87年度促字第33820 號、第33819 號、第18923 號
      支付命令為執行名義，聲請強制執行，經臺灣臺北地方法
      院受理執行後，核發北院文89民執正22043 字第63101 號
      之系爭債權憑證，其執行受償情形為：全未受償。
    2.原告於89年9 月8 日將名下所有系爭不動產出售予第三人
      周美珠，並以所獲價金中之105 萬元清償系爭債權，被告
      因此出具承諾書及抵押權塗銷同意書予原告，並配合辦理
      塗銷原告為擔保系爭借款之清償而提供系爭不動產所設定
      之抵押權（臺北市大安地政事務所89年大安字第220080號
      、本金最高限額240 萬元）。
    3.被告於90年間就其對訴外人陳俊諭之系爭153 萬元債權，
      向本院聲請強制執行訴外人陳俊諭、訴外人王文隆及王玉
      秀（提供擔保物之抵押人）之財產，經本院以90年度執字
      第12106 號執行事件受理在案，被告並執系爭債權憑證聲
      請參與分配。據該執行事件92年5 月23日分配表所列，被
      告對訴外人陳俊諭系爭153 萬元債權部分，受償184 萬25
      06元，就系爭債權部分，則受償18萬3588元，以上共計受
      償202 萬6094元。書記官另於系爭債權憑證上加註：「本
      件債權人經參加本院90年民執貴字第12106 號分配，於91
      年11月29日受償新臺幣2,026,094 元正（含受償本件執行
      費用新臺幣26,094元）」。
    4.原告於98年12月11日執系爭債權憑證，向本院聲請強制執
      行訴外人首崗公司、原告、訴外人馮芷玲、林基興、陳俊
      諭之財產，經本院以系爭執行事件受理在案。
四、又本件經於本院99年5 月28日言詞辯論期日協商兩造確認爭
    點為：
    1.被告於本院90年度執字第12106 號執行事件中，就系爭債
      權受償之金額若干？系爭債權是否已經全部清償完畢？
    2.系爭債權已計算但未受償之利息19萬1678元及自91年11月
      30日起至93年12月11日止之利息及其違約金，是否已罹於
      時效？
    以下茲論述之。
  (一)經查，被告對於訴外人首崗公司及其連帶保證人即原告、訴
    外人陳俊諭、馮芷玲、林基興之系爭債權，已由原告於89年
    間以售屋款清償其中105 萬元，且迄被告執系爭債權憑證於
    本院90年度執字第12106 號執行事件參與分配時，尚餘本金
    87萬5076元及自88年1 月4 日起按年息9.28％計算之利息及
    自88年2 月5 日起6 個月內按上開利率10％、6 個月以上部
    分按上開利率20％計算之違約金（下稱為系爭債權餘額）未
    受清償等情，已為兩造所不爭執，復有承諾書及分配表等件
    （均影本）附卷可稽，應堪信為真實。
  (二)次查，被告抗辯：系爭債權餘額固曾於本院90年度執字第12
    106 號執行事件中參與分配受償，然於該事件中就系爭債權
    餘額部分，僅受償18萬3588元，而尚有如附表所示之債權本
    息及違約金未獲清償等語，已據其提出分配表影本乙份在卷
    為憑（見本院卷第40頁至第44頁）。且查，依上開分配表所
    載，被告於本院90年度執字第12106 號執行事件中，所受分
    配之總額雖達202 萬6094元。然被告於該執行事件，係以本
    院89年度促字第6048號支付命令，就其對訴外人陳俊諭、王
    文隆及王玉秀之系爭153 萬元債權聲請執行，所執行之標的
    除系爭債權連帶債務人之一陳俊諭之不動產外，尚包括與系
    爭債權無關之訴外人王玉秀及王文隆之不動產，被告並為全
    部執行標的第一順位抵押權人，所設定抵押權最高限額為20
    0 萬元；被告則係於該事件執行標的拍定後，始執系爭債權
    憑證就系爭債權餘額聲明參與分配各節，均經調取該執行卷
    證查核屬實。是以，被告於該執行事件中列入分配者，確包
    括系爭153 萬元債權及系爭債權餘額，且系爭債權餘額應僅
    得就陳俊諭所有不動產拍賣所得參與分配，至於對訴外人王
    玉秀、王文隆之財產執行所得，則無權分配受償。又因陳俊
    諭所有不動產拍賣所得為271 萬9550元，是該執行事件於分
    配時，將該筆拍定所得列為「表3 」，於扣除應優先受償之
    執行費及土地增值稅後，由系爭153 萬元債權於「表1 」、
    「表2 」分配不足額之70萬1412元與系爭債權餘額就以該部
    分不動產拍定金額比例計算之抵押權優先受償限額88萬5000
     元 進行分配，於法亦無不合。又按，「清償人所提出之給
    付種類相同者，如未指定抵充之債務，依下列規定抵充：一
    債務已屆清償期者，儘先抵充。二債務均已屆清償期或均未
    屆清償期者，以債務之擔保最少者，儘先抵充；擔保相等者
    ，以債務人因清償而獲益最多者，儘先抵充；獲益相等者，
    以先到期之債務，儘先抵充。三獲益及清償期均相等者，各
    按比例，抵充其一部」，民法第322 條定有明文。經查，被
    告於上開執行事件參與分配之系爭債權餘額及系爭153 萬元
    債權之清償期既均已屆至，而系爭債權餘額之連帶保證人人
    數則較系爭153 萬元債權之保證人人數為多，依上揭規定，
    自依以擔保較少之系爭153 萬元分配不足額儘先抵充。從而
    ，系爭執行事件將被告所得優先受償限額先行沖償系爭153
    萬元分配不足額完畢後，再將餘額18萬3588元分配由系爭債
    權餘額受償；且因系爭債權餘額為拍定後始參與分配，於其
    餘普通債權受償後並無餘額，而未就系爭債權餘額再予分配
    受償，核與上開民法322 條及強制執行法第32條第2 項之規
    定均無不合。是以，原告以該執行事件未將執行所得依系爭
    債權餘額及系爭153 萬元債權分配不足額為比例分配受償為
    由，質疑該執行事件之分配結果，自屬無據。且系爭債權餘
    額於該執行事件中，確僅受償18萬3588元，應無疑義。
  (三)再按，清償人所提出之給付，應先抵充費用，次充利息，次
    充原本，民法第323 條定有明文。至於違約金之性質則與利
    息不同，民法既無違約金儘先抵充之規定，其抵充之順序，
    應在原本之後。從而，除當事人另有特別約定外，債權人尚
    難以違約金優先於原本抵充而受清償。經查，被告於系爭執
    行事件受分配時，系爭債權餘額係包括本金87萬5076元、計
    至91年11月29日之利息31萬7264元及違約金5 萬8002元乙節
    ，有該分配表影本乙份可稽。則依上揭說明，被告受分配之
    18萬3588元自應先抵充上開利息。經抵充後，被告抗辯：對
    原告之債權除本金87萬5076元，及自91年11月30日起至清償
    日止按年息9. 28 ％計算之利息、暨按年息1.856 ％計算之
    違約金外，尚有19萬1678元未獲受償等語，其債權金額固無
    違誤，然該19萬1678元則應包括計至91年11月29日止之利息
    13萬3676元及違約金5 萬8002元，而非均屬利息乙節，即堪
    予認定，併此敘明。
  (四)又按，利息、紅利、租金、贍養費、退職金及其他一年或不
    及一年之定期給付債權，其各期給付之請求權，因5 年間不
    行使而消滅，民法第126 條定有明文。又金錢債務之債務人
    給付遲延所應付之違約金，係按一定利率及遲延日數計算者
    ，名稱雖與遲延利息異，然實質上仍為賠償債權人因遲延所
    受損害，債權人應同樣按時收取，不因其名稱有異而謂其時
    效之計算應有不同（最高法院70年度台上字第3511號判決意
    旨參照）。是以，原告主張：被告系爭借款債權中之利息及
    違約金債權之時效，均應適用上開5 年之短期時效，固非無
    據。然按，消滅時效因聲請發支付命令或聲請強制執行而中
    斷；又時效中斷者，自中斷之事由終止時，重行起算。因起
    訴而中斷之時效，自受確定判決，或因其他方法訴訟終結時
    ，重行起算。經確定判決或其他與確定判決有同一效力之執
    行名義所確定之請求權，其原有消滅時效期間不滿5 年者，
    因中斷而重行起算之時效期間為5 年，民法第129 條第2 項
    第1 款、第3 款、第137 條規定甚明。經查，被告於87年10
    月間就系爭債權對原告取得臺灣臺北地方法院87年度促字第
    33819 號確定支付命令之執行名義後，已於89年10月間向臺
    灣臺北地方法院聲請對包括原告在內之債務人強制執行，並
    取得系爭債權憑證，則被告系爭債權之請求權時效應自其時
    重行起算。嗣被告於本院90年度執字第12106 號執行事件、
    本院93年度執字第16975 號執行事件雖僅聲請就系爭債權之
    連帶債務人之一陳俊諭之財產為強制執行，然被告嗣已再於
    94年5 月23日執系爭債權憑證，以本院94年執字第9813號執
    行事件聲請對原告為強制執行各節，已經調取各該執行卷證
    查證無誤。足認被告確已於請求權5 年之時效期間完成前，
    再次對原告聲請強制執行以中斷時效。則被告於系爭執行事
    件聲請強制執行所主張如附表所示債權，其利息及違約金之
    請求權應尚未罹於時效。從而，原告主張：系爭債權自系爭
    執行事件聲請執行之日回溯5 年前尚未受償之利息及違約金
    ，均已罹於時效而不得請求云云，亦乏無據。
五、綜上，原告提起債務人異議之訴，請求將系爭執行事件對原
    告所為之強制執行程序部分撤銷，並請求確認被告對於原告
    如附表所示之債權不存在，為無理由，應予駁回。併依職權
    確定本件訴訟費用為1萬1600元，應由原告負擔。
六、因本件事證已臻明確，兩造其餘主張、陳述及所提之證據，
    經審酌均與判決結果不生影響，爰不一一論列，附此敘明。
七、據上論結，原告之訴為無理由，依民事訴訟法第78條、第87
    條判決如主文。
中    華    民    國    99    年    6     月    22    日
                  民事第一庭  法  官  李瑜娟
以上正本證明與原本無異。
如對本判決上訴，應於判決送達後20日內向本院提出上訴狀。
中    華    民    國    99    年    6     月    25    日
                              書記官  謝達人

司法院資訊處製作；財團法人民間司法改革基金會備份。
